臺北高等行政法院判決　　　　　　　　　　　　　　九十二年度訴字第一四○七號
　　　　　　　　　　　　　　　.
　　原　　　告　甲○○
　　訴訟代理人　乙○○
　　被　　　告　臺北市稅捐稽徵處
　　代　表　人　丙○○處長）.
　　訴訟代理人　丁○○
右當事人間因土地增值稅事件，原告不服台北市政府中華民國九十二年一月三十日府
訴字第○九二○四九七四二○○號訴願決定，提起行政訴訟，本院判決如左：
　　主  文
原告之訴駁回。
訴訟費用由原告負擔。
　　事  實
一、事實概要：原告於民國（下同）九十一年五月二十一日登記購買取得台北市○○
    區○○段二小段三六一地號土地（地上建物：台北市○○區○○路三十五之四號
    ），嗣於九十一年七月十八日立約出售台北市○○區○○段二小段一六六地號土
    地（地上建物：台北市○○○路四十巷一弄十二號三樓），同年八月二十九日完
    成移轉登記。嗣於九十一年九月十三日向被告所屬北投分處申請退還已繳納之土
    地增值稅計新台幣（下同）三五七、四四○元，經被告所屬北投分處以九十一年
    十月二十九日北市稽北投乙字第○九一九○二九四六○○號函復原告，以原告於
    九十一年五月二十一日登記購買台北市○○區○○段二小段三六一地號土地時，
    原有台北市○○區○○段二小段一六六地號土地無人設籍為由，而否准所請。原
    告不服，提起訴願，遭決定駁回，遂提起行政訴訟。
二、兩造聲明：
　　(一)原告聲明：
      訴願決定及原處分均撤銷。
　　(二)被告聲明（被告經合法通知，未於言詞辯論期日到場，據其以前陳述及書狀所
      載）：
      如主文所示。
三、兩造之爭點：
    本件原告購買自用住宅用地後，再出售原有土地（即先購後售情形），於購買土
    地時，原有土地尚未辦竣戶籍登記，惟出售時已辦竣戶籍登記且符自用住宅用地
    要件，究有無土地稅法第三十五條重購自用住宅用地退還已繳納土地增值稅規定
    之適用？
　　(一)原告主張：
      1.按「本法所稱自用住宅用地，指土地所有權人或其配偶、直系親屬於該地辦
        竣戶籍登記，且無出租或供營業用之住宅用地。」「土地所有權人於出售土
        地，自完成移轉登記或領取補償地價之日起，二年內重購土地合於左列規定
        之一，其新購土地地價超過原出售土地地價，扣除繳納土地增值稅後之餘額
        者，得向主管稽徵機關申請就其已納土地增值稅額內，退還其不足支付新購
        土地地價之數額：一、自用住宅用地出售，另行購買都市土地未超過三公畝
        部分或非都市土地未超過七公畝部分，仍作自用住宅用地者。前項規定土地
        所有權人於先購買土地後，自完成移轉登記之日起二年內，始行出售土地或
        土地始被徵收者，準用之」，分為土地稅法第九條、第三十五條所規定。
      2.依上開稅法規定之意旨，凡出售自用住宅用地合於上開規定，即可申請就其
        已納之土地增值稅額內，退還其不足支付新購土地地價之數額。於先購後售
        時，因購買第二次取得土地時，如後出售之第一次取得土地無供出租或營業
        ，土地所有權人或配偶、直系親屬於該地辦竣戶籍登記，如屆時欲辦理土地
        增值稅適用自用住宅稅率，一經遷入即可辦理，並無應以土地所有權人於新
        購買土地時，已持有供自用住宅使用土地為適用範疇。
      3.本案原告於出售第一次取得土地前遷入出售地戶籍，已符合稅法第九條之自
        用住宅用地，依同法第三十五條規定申請退稅，完全適法，台北市政府訴願
        委員會訴願決定書理由五略以：「是訴願人於九十一年五月二十一日登記購
        買本市○○區○○段二小段三六一地號土地時，訴願人持有之第一次取得之
        土地並不符合前揭土地稅法第九條之自用住宅用地之要件，自與土地稅法第
        三十五條有關重購自用住宅土地退還已繳納土地增值稅規定，應以土地所有
        權人於購買土地時，已持有供自用住宅使用之土地為適用範圍之立法意旨不
        符」乙節，顯為曲解法令所致。
      4.為顯示台北市政府訴願委員會之解釋無理，另舉例說明如下：某甲於九十年
        一月一日立契出售土地，同日遷入戶籍，於同年二月重購土地並申請退稅，
        出售地只設籍一日，但是無北投分處所謂「完成登記日出售地無人設籍」之
        問題；另某乙於九十年一月一日完成新購土地登記，隔日才將戶籍遷入出售
        地待售，至九十一年十二月始立契出售，卻有北投分處所謂「完成登記時，
        出售地無人設籍在內」之情形，如此豈不造成出售地只設籍一日的情形可以
        退稅，出售地設籍將近二年的情形反而不能退稅？這種解釋豈不莫明其妙，
        且依土地稅法第三十五條明定，先購後售亦准用先售後購之規定，如此標準
        不一，何來準用呢？
      5.綜上所述，原處分及訴願決定，於法不合，請准予撤銷，另為適法處分。
    (二)被告主張（被告經合法通知，未於言詞辯論期日到場，據其以前陳述及書狀所
      載）：
      1.按土地稅法第九條規定：「本法所稱自用住宅用地，指土地所有權人或其配
        偶、直系親屬於該地辦竣戶籍登記，且無出租或供營業用之住宅用地。」同
        法第三十五條第一項及第二項規定：「土地所有權人於出售土地或土地被徵
        收後，自完成移轉登記或領取補償地價之日起，二年內重購土地合於左列規
        定之一，其新購土地地價超過原出售土地地價或補償地價，扣除繳納土地增
        值稅後之餘額者，得向主管稽徵機關申請就其已納土地增值稅額內，退還其
        不足支付新購土地地價之數額：一、自用住宅用地出售或被徵收後，另行購
        買都市土地未超過三公畝部分或非都市土地未超過七公畝部分，仍作自用住
        宅用地者。‧‧‧」「‧‧‧前項規定土地所有權人於先購買土地後，自完
        成移轉登記之日起二年內，始行出售土地或土地始被徵收者，準用之。‧‧
        ‧」財政部八十八年九月七日台財稅第八八一九四一四六五號函釋規定：「
        ‧‧‧說明二、按土地稅法第三十五條有關重購自用住宅用地退還原已繳納
        土地增值稅規定之立法意旨，在於考量土地所有權人因住所遷移等實際需要
        ，必須出售原有自用住宅用地，而另於他處購買自用住宅用地，為避免因課
        徵土地增值稅，降低其重購土地之能力，乃准就其已納土地增值稅額內，退
        還其不足支付新購土地地價之數額。故該條第一項第一款規定，係以土地所
        有權人於出售原有自用住宅用地後，另行購買土地仍作自用住宅用地為要件
        ；同條第二項有關先購後售，既準用第一項之規定，仍應以土地所有權人於
        購買土地時，已持有供自用住宅使用之土地為適用範圍；如土地所有權人未
        持有供自用住宅使用之土地，僅係單純購買土地，嗣後再購買或自其配偶受
        贈他筆土地後再出售，核其情形係二次取得土地後再出售第二次取得之土地
        ，與上開條文規定先售後購或先購後售，應以已持有自用住宅用地之立法意
        旨不合，應無土地稅法第三十五條重購自用住宅用地退還已繳納土地增值稅
        規定之適用。‧‧‧」九十一年八月三十日台財稅第0000000000
        號令：「土地所有權人先購後售自用住宅用地，申請依土地稅法第三十五條
        第二項規定退還原已繳納之土地增值稅，如經查明其於重購自用住宅用地完
        成移轉登記之日，已持有供自用住宅使用之土地，應有該條文退還已納土地
        增值稅規定之適用。」
      2.本件原告起訴理由略謂：「‧‧‧二、依上開稅法規定之意旨凡出售自用住
        宅用地合於上開規定，即可申請就其已納之土地增值稅額內，退還其不足支
        付新購土地地價之數額。於先購後售時，因購買第二次取得土地時，如後出
        售之第一次取得土地無供出租或營業。土地所有權人或配偶、直系親屬於該
        地辦竣戶籍登記，如屆時欲辦理土地增值稅適用自用住宅稅率，一經遷入即
        可辦理。並無應以土地所有權人於新購買土地時，已持有供自用住宅使用土
        地為適用範疇。三、本案原告於出售第一次取得土地前遷入出售地戶籍，已
        符合稅法第九條之自用住宅用地，依同法第三十五條規定申請退稅，完全適
        法，‧‧‧」等語。
      3.卷查原告於九十一年五月二十一日買賣登記取得重購地及其地上建物坐落台
        北市○○路三十五之四號房屋，並於同年七月十八日立約出售其所有之出售
        地及其地上建物坐落台北市○○○路四十巷一弄十二號三樓房屋，此有該等
        土地及建物買賣所有權移轉契約書、土地及建物所有權狀影本附卷可稽。按
        前揭財政部八十八年九月七日台財稅第八八一九四一四六五號函及九十一年
        八月三十日台財稅第0000000000號令釋規定，土地稅法第三十五
        條有關重購自用住宅用地退還原已繳納土地增值稅規定之立法意旨，在於考
        量土地所有權人因住所遷移等實際需要，必須出售原有自用住宅用地，而另
        於他處購買自用住宅用地，為避免因課徵土地增值稅，降低其重購土地之能
        力，乃准就其已納土地增值稅額內，退還其不足支付新購土地地價之數額。
        故該條第一項第一款規定，係以土地所有權人於出售原有自用住宅用地後，
        另行購買土地仍作自用住宅用地為要件；同條第二項有關先購後售，既準用
        第一項之規定，仍應以土地所有權人於購買土地時，已持有供自用住宅使用
        之土地為適用範圍。本案原告於九十一年五月二十一日買賣登記取得系爭重
        購地時，並無本人或其配偶、直系親屬於原告持有之出售地辦竣戶籍登記（
        嗣後原告之配偶詹水春於九十一年七月一日始由他地遷入出售地之地上建物
        ），是原告於購買取得系爭重購地時，並未持有供自用住宅使用之土地甚明
        ，本案自無土地稅法第三十五條關於退還土地增值稅規定之適用。
      4.關於原告主張原出售地遷入戶籍即可辦理土地增值稅適用自用住宅稅率，並
        無應以土地所有權人於新購買土地時已持有供自用住宅使用土地為適用範疇
        ，本案已符合土地稅法第九條自用住宅用地，可依同法第三十五條規定申請
        退稅云云，惟查其所稱原出售地遷入戶籍即可辦理土地增值稅自用住宅用地
        稅率乙節，係屬土地稅法第三十四條對於土地所有權人出售其自用住宅用地
        是否可適用百分之十特別稅率徵收土地增值稅規定審查條件之範圍，與本案
        是否符合同法第三十五條退稅之規定，係屬二事。況查土地稅法第九條規定
        所稱自用住宅用地之適用要件為土地所有權人或其配偶、直系親屬有否於該
        地辦竣戶籍登記，且無出租或營業情事。經查本案系爭原出售地之地上建物
        九十一年七月一日始有原告之配偶詹水春設立戶籍，則原告於九十一年五月
        二十一日登記取得重購地時，並未持有供自用住宅使用之土地，業經論述如
        前，自與土地稅法第三十五條規定不符，原告所訴顯係誤解法令，應不足採
        。是被告所屬北投分處九十一年十月二十九日北市稽北投乙字第○九一九○
        二九四六○○號函所為否准退稅處分，揆諸首揭法條及財政部函釋規定並無
        不合，訴願決定予以駁回，亦無違誤，敬請明察並駁回原告之訴。另查類同
        案件亦為卷附大院九十一年九月十二日九十年度訴字第五八三四號及同年十
        月四日九十年度訴字第六一八二號判決論明肯認在案，併予敘明。綜上所述
        ，原告之訴應認為無理由。
　　理  由
甲、程序方面
    本件被告經受合法通知，未於言詞辯論期日到場，核無行政訴訟法第二百十八條
    準用民事訴訟法第三百八十六條各款所列情形，爰依原告之聲請由其一造辯論而
    為判決。
乙、實體方面
一、按土地稅法第九條規定：「本法所稱自用住宅用地，指土地所有權人或其配偶、
    直系親屬於該地辦竣戶籍登記，且無出租或供營業用之住宅用地。」同法第三十
    五條第一項第一款規定：「土地所有權人於出售土地或土地被徵收後，自完成移
    轉登記或領取補償地價之日起，二年內重購土地合於左列規定之一，其新購土地
    地價超過原出售土地地價或補償地價，扣除繳納土地增值稅後之餘額者，得向主
    管稽徵機關申請就其已納土地增值稅額內，退還其不足支付新購土地地價之數額
    ：一、自用住宅用地出售或被徵收後，另行購買未超過三公畝之都市土地或未超
    過七公畝之非都市土地仍作自用住宅用地者。」同條第二項規定：「前項規定土
    地所有權人於先購買土地後，自完成移轉登記之日起二年內，始行出售土地或土
    地始被徵收者，準用之。」又財政部八十八年九月七台財稅字第八八一九四一四
    六五號函及九十年五月一日台財稅字第九○○四五一八五八號函說明二均提及：
    「按土地稅法第三十五條有關重購自用住宅用地退還原已繳納土地增值稅規定之
    立法意旨，在於考量土地所有權人因住所遷移等實際需要，必須出售原有自用住
    宅用地，而另於他處購買自用住宅用地，為避免因課徵土地增值稅，降低其重購
    土地之能力，乃准就其已納土地增值稅額內，退還其不足支付新購土地地價之數
    額。同條第二項有關先購後售，既準用第一項之規定，仍應以土地所有權人於購
    買土地時，已持有供自用住宅使用之土地為適用範圍」。上開函釋，係就土地稅
    法第三十五條有關重購自用住宅用地退還原已繳納土地增值稅規定之立法意旨詳
    為說明，乃就第二項之先購後售準用第一項，闡釋法條文義認應以土地所有權人
    於購買土地時，已持有供自用住宅使用之土地為適用範圍，係就土地稅法第三十
    五條第二項有關之細節性、技術性事項為規定，合乎立法意旨，且未逾越母法之
    限度，本院自得予以援用。
二、本件原告所有台北市○○區○○段二小段一六六地號土地（地上建物：台北市北
    投區○○○路四十巷一弄十二號三樓），此為第一次取得之土地；復於九十一年
    五月二十一日登記購買取得台北市○○區○○段二小段三六一地號土地（地上建
    物：台北市○○區○○路三十五之四號），此為第二次取得之土地：原告嗣於九
    十一年七月十八日訂約出售系爭第一次取得之土地，並於同年八月二十九日完成
    所有權移轉登記；而原告所有系爭第一次取得之土地及地上建物，於九十一年七
    月一日始有原告之配偶詹水春設籍於其地上房屋，復於九十一年九月十三日遷出
    ，此有該等土地及建物買賣所有權移轉契約書、土地及建物所有權狀、戶籍資料
    連線查詢電腦列印畫面等影本附原處分卷可稽，並為原告所不爭，應可信為真實
    。是原告於九十一年五月二十一日登記購買台北市○○區○○段二小段三六一地
    號土地時，原告持有之第一次取得之土地並不符合前揭土地稅法第九條之自用住
    宅用地之要件，自與土地稅法第三十五條有關重購自用住宅土地退還已繳納土地
    增值稅規定，應以土地所有權人於購買土地時，已持有供自用住宅使用之土地為
    適用範圍之立法意旨不符。
三、至原告主張原出售地遷入戶籍即可辦理土地增值稅適用自用住宅稅率，並無應以
    土地所有權人於新購買土地時已持有供自用住宅使用土地為適用範疇，本案已符
    合土地稅法第九條自用住宅用地，可依同法第三十五條規定申請退稅云云。惟查
    其所稱原出售地遷入戶籍即可辦理土地增值稅自用住宅用地稅率乙節，係屬土地
    稅法第三十四條對於土地所有權人出售其自用住宅用地是否可適用百分之十特別
    稅率徵收土地增值稅規定審查條件之範圍，與本案是否符合同法第三十五條退稅
    之規定，係屬二事。況查土地稅法第九條規定所稱自用住宅用地之適用要件為土
    地所有權人或其配偶、直系親屬有否於該地辦竣戶籍登記，且無出租或營業情事
    ，然查本案系爭原出售地之地上建物九十一年七月一日始有原告之配偶詹水春設
    立戶籍，則原告於九十一年五月二十一日登記取得重購地時，並未持有供自用住
    宅使用之土地，業經論述如前，自與土地稅法第三十五條規定不符，原告所訴顯
    係誤解法令，應不足採。
四、綜上所述，本件被告否准原告退稅之申請，揆諸首揭法條規定及財政部函釋，洵
    無違誤，訴願決定予以維持，亦無不合。原告仍執前詞，訴請撤銷，為無理由，
    應予駁回。
丙、據上論結，本件原告之訴為無理由，依行政訴訟法第九十八條第三項前段、第二
    百十八條、民事訴訟法第三百八十五條第一項前段，判決如主文。
中　　　華　　　民　　　國　　九十三　　年　　　六　　　月　　　九　　　日
                           臺 北 高 等 行 政 法 院  第一庭
           　　　　　　　　　　　　　　　　　審判長 法　官  徐瑞晃
           　　　　　　　　　　　　　　　　　　　　 法　官  蕭惠芳
           　　　　　　　　　　　　　　　　　　　　 法　官  李得灶
右為正本係照原本作成。
如不服本判決，應於送達後二十日內向本院提出上訴狀並表明上訴理由，如於本判決
宣示後送達前提起上訴者，應於判決送達後二十日內補提上訴理由書（須按他造人數
附繕本）。
中　　　華　　　民　　　國　　九十三　　年　　　六　　　月　　 十七 　　日
            　　　　　　　　　　　　　　    　      書記官  陳清容
